臺灣臺北地方法院民事判決
110年度重訴字第604號
原      告  楊昇建設股份有限公司

法定代理人  許憲宗  
訴訟代理人  顏世翠律師
            焦郁穎律師
            郭子千律師
被      告  品冠材料股份有限公司

法定代理人  陳啓峰  

被      告  中華映管股份有限公司

法定代理人  曾文港  
被      告  毛欣怡  



上列當事人間第三人異議之訴等事件，本院於民國110年12月27
日言詞辯論終結，判決如下：
    主  文
被告品冠材料股份有限公司應給付原告新臺幣柒佰柒拾玖萬捌仟
貳佰肆拾柒元，及自民國一一零年八月二十日起至清償日止，按
年息百分之五計算之利息。
原告其餘之訴駁回。
訴訟費用由被告品冠材料股份有限公司負擔。
    事實及理由
壹、程序方面
一、原告原起訴聲明：「一、本院110年度司執字第21334號清償
    債務強制執行事件所為之強制執行程序（下稱系爭執行事件
    、系爭執行程序），應予撤銷。二、本院109年度司執字第1
    28089號強制執行事件關於對原告所為之強制執行程序，應
    予撤銷（下稱系爭第二執行事件、系爭第二執行程序）。三
    、本院109年11月24日北院忠109司執黃字第128089號扣押命
    令，應予撤銷。四、本院110年2月2日北院忠109司執黃字第
    120889號收取命令（下稱系爭第二收取命令），應予撤銷。
    」嗣變更聲明如後述（見本院卷第69-70頁），核屬請求之
    基礎事實同一，合於民事訴訟法第255條第1項第2款規定，
    應予准許。
二、被告3人（被告品冠材料股份有限公司下稱品冠公司，被告
    中華映管股份有限公司下稱中華映管公司）經合法通知未於
    言詞辯論期日到場（其中被告毛欣怡在監，具狀陳明不願意
    出庭，見本院卷第183頁），核無民事訴訟法第386條所列各
    款情形，爰依原告之聲請，由其一造辯論而為判決。
貳、實體方面
一、原告主張：
　㈠品冠公司以其債務人中華映管公司有貨款債權為由，持臺灣
    桃園地方法院（下稱桃院）108年度司執字第109372號債權
    憑證為執行名義，聲請本院對中華映管公司為強制執行，經
    本院以109年度司執字第9123號強制執行事件（下稱系爭第
    一執行事件）受理，並於109年2月4日發北院忠109司執黃字
    第9123號扣押命令，禁止中華映管公司於新臺幣（下同）71
    2萬6004元及自108年6月15日起至清償日止，按週年利率5％
    計算之利息及本件執行費5萬7009元金額範圍內收取對第三
    人即毛欣怡之工程款債權或為其他處分，並禁止第三人即毛
    欣怡向中華映管公司清償，復經本院以109年4月3日北院忠1
    09司執黃字第9123號收取命令准由品冠公司向毛欣怡收取前
    開範圍之執行金額。
　㈡因毛欣怡於收受上開命令後均未於10日內表示異議，品冠公
    司遂依強制執行法第119條第2項規定，聲請本院對第三人即
    毛欣怡為強制執行，由本院以系爭第二執行事件受理，經本
    院於109年11月24日發扣押命令，即「禁止毛欣怡於712萬60
    04元及自108年6月15日起至清償日止，按週年利率5％計算之
    利息及本件執行費5萬7009元金額範圍內收取對原告之返還
    買賣價金債權（預售屋給付買賣價金）或為其他處分，並禁
    止原告向毛欣怡清償」，復經本院於110年2月2日發系爭第
    二收取命令，即「准許品冠公司向原告收取前開範圍之執行
    金額」。
　㈢詎料，品冠公司竟持上開109年11月24日扣押命令及系爭第二
    收取命令，請求本院依強制執行法第119條第2項規定，逕對
    原告強制執行，經本院以系爭執行事件受理，本院竟予准許
    ，於110年3月4日發北院忠110司執黃字第21334號扣押命令
    ，即「禁止原告於前開範圍之執行金額收取永豐商業銀行股
    份有限公司營業部（下稱永豐營業部）之存款債權或為其他
    處分」，並於110年7月20日核發收取命令（下稱系爭收取命
    令），即「准許品冠公司向永豐營業部收取原告對永豐銀行
    之債權779萬8247元」，業經品冠公司如數收取在案。
　㈣強制執行法第115條第1項、第2項、第119條第2項之第三人應
    限縮解釋，僅為債務人之第三人，不得擴張解釋包含債務人
    之第三人之第三人，品冠公司不得依強制執行法第119條第2
    項對原告為強制執行。品冠公司認毛欣怡對原告存有返還買
    賣價金之債權，無非係基於毛欣怡在本院107年度訴字第777
    號案件中之陳述，然實則毛欣怡向原告購買房地後，因財務
    困難無法履行，經原告終止買賣契約後，就毛欣怡已繳之14
    16萬元達成協議，其中611萬7000元由原告代毛欣怡清償對
    訴外人許淑裡之債務，剩餘712萬5000元，協議作為買賣契
    約之違約處罰而沒收，原告並未積欠毛欣怡任何款項，毛欣
    怡對原告並無任何債權存在。
　㈤系爭第二執行程序及系爭執行程序雖已終結，原告仍得依強
    制執行法第119條第3項提起第三人異議之訴，請求撤銷系爭
    第二執行程序、系爭執行程序、系爭第二收取命令及系爭收
    取命令。上開程序及執行命令既經撤銷，品冠公司對永豐銀
    行營業部收取原告對永豐銀行之債權779萬8247元之法律上
    原因已不存在，品冠公司受有不當得利，所受利益應予返還
    。又品冠公司收取前開金額之債權，係用以償還中華映管公
    司與品冠公司間、中華映管公司與毛欣怡間債務，但毛欣怡
    對原告無債權存在，是被告3人間有不當得利法律關係偶然
    競合，各對原告負有779萬8247元之不當得利返還債務。
　㈥爰訴之聲明第一項至第四項，均依強制執行法第15條、同法
    第119條第3項，均請求擇一為有利判決；第五項至第七項，
    均依民法第179條，第五項至第七項聲明為不真正連帶債務
    關係，提起本件訴訟等語，並聲明：
　⒈系爭執行程序應予撤銷。
　⒉系爭第二執行程序應予撤銷。
　⒊系爭收取命令應予撤銷。
　⒋系爭第二收取命令應予撤銷。
　⒌品冠公司應給付原告779萬8247元，及自追加起訴狀繕本送達
    翌日起至清償日止，按年息5％計算之利息。
　⒍中華映管公司應給付原告779萬8247元，及自追加起訴狀繕本
    送達翌日起至清償日止，按年息5％計算之利息。
　⒎毛欣怡應給付原告779萬8247元，及自追加起訴狀繕本送達翌
    日起至清償日止，按年息5％計算之利息。
　⒏上開第五至七項如任一人為給付，其他人於給付金額之範圍
    內，免給付義務。　
二、品冠公司則以：
　㈠品冠公司之執行債權已全部獲償，系爭第二執行程序及系爭
    執行執行程序已經終結，原告就此部分提起第三人異議之訴
    ，應無權利保護必要，應予駁回。
　㈡品冠公司係依據系爭執行程序所發系爭收取命令向永豐營業
    部收取扣押款項779萬8247元，故品冠公司取得該款項係依
    據法院扣押命令及收取命令，均依法有據，並非無法律之原
    因所取得，況且該款項係由永豐營業部給付給品冠公司，並
    非係原告給付予品冠公司，故原告依據不當得利請求品冠公
    司返還該款項及利息並無理由。
　㈢原告就在永豐銀行營業部內之存款，並無排除強制執行之權
    利，原告所提異議之訴並無理由。　
　㈣原告所提協議書、還款協議書、借據支票、授權書等文件，
    品冠公司否認形式真正，且內容亦有諸多疑點，不可逕信等
    語，資為抗辯，並聲明：原告之訴駁回。
三、中華映管公司則以：　
　㈠中華映管公司與原告並無任何債權債務關係，中華映管公司
    亦無不當得利之情形。退步言之，縱使中華映管公司，因免
    除債務關係，亦非無法律上原因受有債務消滅之利益，故並
    不存在對原告負有不真正連帶債務，從而原告請求並無理由
    ，應予駁回。
　㈡原告於系爭第二執行程序中並未異議，所生爭議應由原告解
    決，與中華映管公司無涉。
　㈢品冠公司並未代位中華映管公司對第三人毛欣怡取得執行名
    義並執行債權收取；亦未再代位毛欣怡對原告取得執行名義
    ，對原告執行債權收取，是以各執行事件，自有違誤，與中
    華映管公司均無關聯等語，資為抗辯，並聲明：原告之訴駁
    回
四、毛欣怡則以：因本件事發迄今已時日已久，毛欣怡對於事發
    經過之記憶業已模糊不清，且毛欣怡因另案目前於桃園龍潭
    女子監獄服刑中，亦無法返家尋找相關證據以釐清本件事實
    ，另因日前被告高齡90歲之父親不慎跌倒，導致身體多處骨
    折，目前在安寧病房，情況堪急，毛欣怡身為子女無法在旁
    盡孝，已屬不孝，又逢疫情期間，每每出庭皆須打包全部家
    當，更換關押之房間，且須隔離14日以上無法與家人通信或
    接見知悉父親病情近況，是關於本件之事實懇請本院依卷證
    資料判斷等語，資為抗辯，並聲明：原告之訴駁回。
五、本院得心證之理由：
　㈠基礎事實之說明：
　⒈品冠公司以其債務人中華映管公司有貨款債權為由，持桃院1
    08年度司執字第109372號債權憑證為執行名義，聲請本院對
    中華映管公司為強制執行，經本院以系爭第一執行事件受理
    ，並於109年2月4日發北院忠109司執黃字第9123號扣押命令
    ，禁止中華映管公司於712萬6004元及自108年6月15日起至
    清償日止，按週年利率5％計算之利息及本件執行費5萬7009
    元金額範圍內收取對第三人即毛欣怡之工程款債權或為其他
    處分，並禁止第三人即毛欣怡向中華映管公司清償，復經本
    院以109年4月3日北院忠109司執黃字第9123號收取命令准由
    品冠公司向毛欣怡收取前開範圍之執行金額等情，有桃院上
    開債權憑證、本院109年2月4日扣押命令、本院109年4月3日
    收取命令各1份在卷可考（見本院卷第22-26頁），首堪認定
    。
　㈡因毛欣怡於收受上開命令後均未於10日內表示異議，品冠公
    司遂依強制執行法第119條第2項規定，聲請本院對第三人即
    毛欣怡為強制執行，由本院以系爭第二執行事件受理，經本
    院於109年11月24日發扣押命令，即「禁止毛欣怡於712萬60
    04元及自108年6月15日起至清償日止，按週年利率5％計算之
    利息及本件執行費5萬7009元金額範圍內收取對原告之返還
    買賣價金債權（預售屋給付買賣價金）或為其他處分，並禁
    止原告向毛欣怡清償」，復經本院於110年2月2日發系爭第
    二收取命令，即「准許品冠公司向原告收取前開範圍之返還
    買賣價金（預售屋給付買賣價金）債權」等情，有本院109
    年11月24日扣押命令、系爭第二收取命令各1份在卷可考（
    見本院卷第27-30頁），復經本院調取系爭第二執行事件卷
    宗核閱無訛，亦堪認定。
　㈢品冠公司持上開109年11月24日扣押命令及系爭第二收取命令
    ，請求本院依強制執行法第119條第2項規定，聲請本院逕對
    原告強制執行，經本院以系爭執行事件受理，本院於110年3
    月4日發北院忠110司執黃字第21334號扣押命令，即「禁止
    原告於前開範圍之執行金額收取對第三人永豐營業部、第一
    商業銀行仁和分公司、合作金庫商業銀行股份有限公司自強
    分公司、兆豐國際商業銀行股份有限公司金控總部分公司、
    臺灣中小企業銀行股份有限公司南臺北分公司之存款債權或
    為其他處分，第三人亦不得對原告清償」，原告於100年3月
    17日具狀聲明異議，本院司法事務官於110年3月24日駁回原
    告之聲明異議，經原告於110年4月8日再提出異議，經本院
    以110年度執事聲第88號裁定駁回原告之聲明異議。本院執
    行處於110年7月20日核發系爭收取命令，即「准許品冠公司
    向永豐營業部收取原告對永豐銀行之存款債權779萬8247元
    （計算式：本金712萬6004元＋利息61萬4984元＋執行費5萬70
    09元＋手續費250元＝779萬8247元）」，業經品冠公司於110
    年7月28日如數收取在案等情，業經本院調取系爭執行事件
    卷宗、本院110年度執事聲第88號裁定卷宗核閱無訛，應堪
    認定。
　㈣原告訴之聲明第一項至第四項是否有理由：
　⒈按第三人就執行標的物有足以排除強制執行之權利者，得於
    強制執行程序終結前，向執行法院對債權人提起異議之訴。
    如債務人亦否認其權利時，並得以債務人為被告；第三人不
    承認債務人之債權或其他財產權之存在，或於數額有爭議或
    有其他得對抗債務人請求之事由時，應於接受執行法院命令
    後十日內，提出書狀，向執行法院聲明異議。第三人不於前
    項期間內聲明異議，亦未依執行法院命令，將金錢支付債權
    人，或將金錢、動產或不動產支付或交付執行法院時，執行
    法院得因債權人之聲請，逕向該第三人為強制執行。對於前
    項執行，第三人得以第一項規定之事由，提起異議之訴，強
    制執行法第15條、第119條第1項至第3項定有明文。是第三
    人異議之訴提起之時期，以強制執行程序終結前為必要，縱
    起訴時執行程序尚未終結，但言詞辯論終結時，執行程序業
    已終結者，其訴亦無理由。至強制執行法第119條第3項異議
    之訴應於何時提起，強制執行法雖無明文，但此訴訟提起之
    目的既然在於排除執行名義之執行力，若強制執行程序業已
    終結，則救濟之目的即無以達成，故解釋上應與強制執行法
    第14條、第15條異議之訴相同，須於強制執行程序終結前提
    起之，而於訴訟中，執行程序終結，其訴亦無訴之利益，應
    予駁回。
　⒉查原告對於系爭第二執行程序、系爭執行程序業已終結，並
    無爭執（見本院卷第167頁），原告請求撤銷系爭第二執行
    程序、系爭執行程序、系爭第二執行程序中核發之系爭第二
    收取命令及系爭執行程序中核發之系爭收取命令，揆諸上開
    說明，不符強制執行法第15條、第119條第3項提起時期之要
    件，應屬無據。
　㈤原告訴之聲明第五項至第七項是否有理由：　
　⒈按強制執行法第119條第2項所規定之逕向第三人為強制執行
    之制度，為我國獨創之制度，其立法意旨在於「現行法第11
    5條第2項規定命第三人向執行法院支付金錢，而不支付，又
    不依規定聲明異議者，仍須債權人對於該第三人取得執行名
    義，始得對該第三人為強制執行 (見最高法院22年抗字第11
    67號判例) 。非特影響執行效果，且足助長該第三人輕視執
    行命令之心理。爰增訂第二項，以應需要。 」惟強制執行
    之執行名義，其存在之正當化基礎，在於執行名義成立之過
    程，給予債務人程序保障，故於執行名義成立後，有消滅或
    妨礙債權請求之事由者，應由債務人提起異議之訴，獲有反
    對之執行名義，始得排除強制執行。但於債權之強制執行，
    法院於發扣押命令前，並未詢問債務人或第三人，且第三人
    縱對債務人負有債務，其地位亦非債務人，而係債權人與債
    務人執行程序之第三者，不宜課與第三人過苛之負擔，強制
    執行法第119條第2項逕對第三人強制執行之制度，既僅以執
    行法院之執行命令即作為執行名義逕對第三人為強制執行，
    執行名義成立過程中，缺乏相關程序保障，逕對第三人為強
    制執行之制度適用上自應予從嚴。
　⒉查系爭第一執行事件中，債權人為品冠公司，債務人為中華
    映管公司，第三人為毛欣怡，第三人毛欣怡對於系爭第一執
    行事件中本院所發109年4月3日收取命令不於接受執行法院
    命令10日內聲明異議，亦未依本院前開收取命令履行，品冠
    公司依強制執行法第119條第2項規定，本得聲請逕對第三人
    毛欣怡為強制執行（即系爭第二執行事件），是系爭第二執
    行事件之聲請及系爭第二執行程序之進行，即強制執行法第
    119條第2項規範之標準情形，係屬合法有據。
　⒊惟品冠公司再持系爭第二執行事件中核發之109年11月24日扣
    押命令及系爭第二收取命令為執行名義，依強制執行法第11
    9條第2項規定對原告為強制執行，因強制執行法第119條第2
    項制度之本質，乃原執行事件執行程序之延續，並非另一執
    行程序，以本件而言，即系爭第一執行事件之延續，然系爭
    第一執行事件之債務人為中華映管公司，中華映管公司對原
    告並無債權，是原告之於中華映管公司非債務人之「第三人
    」，品管公司就系爭執行事件之聲請，不符合強制執行法第
    119條第2項對第三人逕為強制執行之要件。
　⒋系爭執行程序與系爭執行程序中所發系爭收取命令，雖因系
    爭執行程序業已終結，無從撤銷之，然品冠公司自始不應得
    依強制執行法第119條第2項規定逕向原告為強制執行，收取
    原告在永豐銀行營業部存款779萬8247元，是品冠公司仍屬
    無法律上原因受有779萬8247元之利益，致原告受有損害，
    原告得依民法第179條規定，請求品冠公司返還779萬8247元
    。品冠公司雖抗辯上開存款係由永豐銀行營業部所給付，原
    告並無損害云云。然原告在永豐銀行營業部之存款，原告固
    僅享有消費寄託物返還請求權，而無所有權，然原告在永豐
    銀行營業部之存款，因系爭收取命令而經品管公司收取，仍
    導致原告既存財產之積極減少，原告即因此受有損害，品冠
    公司上開抗辯，尚無可採。
　⒌原告雖亦依民法第179條規定請求中華映管公司、毛欣怡給付
    不當得利云云，然中華映管公司雖受有債務清償之利益，然
    本件利益之獲得與損害之發生間，直接因果關係應存在於品
    冠公司與原告間，是原告向中華映管公司請求不當得利，應
    屬無據。又毛欣怡就品冠公司收取原告在永豐銀行營業部存
    款779萬8247元乙事，並無受有利益可言，原告向毛欣怡請
    求不當得利，亦屬無據。
六、綜上所述，原告依民法第179條規定請求：品冠公司應給付
    原告779萬8247元，及自民事追加狀繕本送達翌日即110年8
    月20日（見本院卷第89頁）起至清償日止，按年息5％計算之
    利息，為有理由，逾此範圍之請求，則無理由，應予駁回。
七、本件事證已臻明確，兩造其餘攻擊防禦方法及證據，核與判
    決之結果不生影響，爰不一一論列，併此敘明。
八、訴訟費用負擔之依據：民事訴訟法第79條、第85條第1項前
    段。
中　　華　　民　　國　　111 　年　　2 　　月　　25　　日
                  民事第二庭    法　官　李子寧
以上正本係照原本作成。
如對本判決上訴，須於判決送達後20日內向本院提出上訴狀。如
委任律師提起上訴者，應一併繳納上訴審裁判費。　　　　　　
中　　華　　民　　國　　111 　年　　2 　　月　　25　　日
　　　　　　　　　              書記官  黃幸雪